【裁判字號】    94,上,199
【裁判日期】    950621
【裁判案由】    給付貨款
【裁判全文】
臺灣高等法院高雄分院民事判決           94年度上字第199號
上  訴  人  乙○○○
訴訟代理人  黃光宇律師
被  上訴人  台灣糖業股份有限公司
法定代理人  甲○○
訴訟代理人  陳益軒律師
上列當事人間請求給付貨款事件，上訴人對於中華民國94年10月
28日臺灣屏東地方法院94年度訴字第275 號第一審判決提起上訴
，本院於95年6 月14日言詞辯論終結，判決如下：
    主      文
原判決廢棄。
被上訴人在第一審之訴及假執行之聲請均駁回。
第一、二審訴訟費用由被上訴人負擔。
    事實及理由
一、被上訴人主張：上訴人先後於民國81年11月13日及84年8 月
    31日提供其所有坐落屏東市溪段1852之53號土地及其392 建
    號建物，設定100 萬元、400 萬元之最高限額抵押（存續期
    間分別至114 年11月13日、114 年8 月31日止），各該抵押
    權係用以擔保訴外人即上訴人之子陳建城所營健園商行對被
    上訴人之貨款債務，上訴人並擔任陳建城貨款債務之連帶保
    證人，屏東地方法院89年訴字第495 號塗銷抵押權登記之事
    件，就上訴人是否擔任陳建城向被上訴人購貨之連帶保證人
    已為認定，該重要爭點自有爭點效之適用，於本件不得為相
    反之認定。陳建城共積欠被上訴人貨款4,335,994 元未償，
    上訴人既為連帶保證人，自應負給付之責，爰本於連帶保證
    之法律關係，請求上訴人給付4,335,994 元及自87年1 月22
    日起算之法定遲延利息。
二、上訴人則以：從抵押權之設定過程及內容，不能推定伊有擔
    任陳建城之連帶保證人，依陳建城與被上訴人之經銷合約書
    所載，亦無陳建城須提供連帶保證人之約定，伊未曾與被上
    訴人約定擔任陳建城貨款債務之連帶保證人。又本件並無爭
    點效之適用等語，資為抗辯。
三、原審判命上訴人如數給付。上訴人求將原判決廢棄，駁回被
    上訴人在第一審之訴及假執行之聲請；被上訴人則求為駁回
    對造之上訴。
四、兩造不爭執事項
  (一)上訴人分別於81年11月13日、84年8 月31日提供上述不動產
    設定各為100 萬元、300 萬元之第1 、2 順位最高限額抵押
    權予被上訴人，設定書記載債務人及義務人為上訴人。
  (二)上訴人曾以被上訴人為被告，訴請塗銷上開抵押權設定登記
    ，經屏東地方法院以89年訴字第495 號判決駁回其訴確定。
  (三)陳建城（即園健商行）積欠被上訴人貨款4,335,994 元，經
    被上訴人訴請陳建城（即園健商行）給付，經法院判決應如
    數給付確定（本院88年上字第35號）。
  (四)上訴人所有之上開不動產，經被上訴人聲請法院裁准拍賣（
    屏東地院91年拍字第138 號），被上訴人聲請強制執行（該
    院91年執字第5984號）時，上訴人提起債務人異議之訴，經
    法院判決駁回其訴確定（屏東地院91年訴字第564 號、本院
    91年上字第278 號判決、最高法院94年台上字第290 號裁定
    ）。
五、本院判斷
    兩造對於上訴人是否為陳建城貨款債務之連帶保證人，有所
    爭執，並為本院終局判決所應認定之法律關係，然因先前兩
    造曾有請求塗銷抵押權登記訴訟及債務人異議訴訟，各該訴
    訟對上訴人是否為被上訴人對陳建城貨款債務之連帶保證人
    之判斷，本院及兩造是否不得再作相反之判斷或主張？為兩
    造爭執之點，茲論敘如下：
  (一)上訴人請求被上訴人塗銷抵押權乙案（屏東地院89年訴字第
    495 號），據被上訴人在該案陳述：「兩造間有合意以系爭
    土地設定抵押權，用以擔保訴外人陳建城與被告之間貨款債
    務，僅因代書辦理登記作業錯誤，將原告（按：指上訴人）
    併列債務人身分，且漏載明陳建城為債務人，是兩造既合意
    以系爭抵押權擔保陳建城債務，……原告依兩造間有合意約
    定，原應配合辦理抵押權更正，方屬允當」、「原告於81年
    及84年間固以其為債務人兼義務人，將其所有之系爭土地及
    建物設定抵押權予被告，惟查，前述設定抵押權，雖均以原
    告為債權人兼義務人，惟實係代書辦理設定時之錯誤所致，
    實際上債務人為陳建城，原告僅為義務人，……原告自應依
    照原合意，履行物上保證人之責任」（上開卷54至56頁），
    於該案言詞辯論時復再強調「當初是代書辦理設定時有錯誤
    ，原告應配合辦理系爭抵押權之更正，而不是塗銷（同上卷
    94頁）。嗣另案於債務人異議之訴中，續陳「81年當時，乙
    ○○○即曾就系爭不動產設定第一順位抵押權100 萬元，係
    擔保陳吳麗儼（即陳建城配偶）與台糖間之貨款債務，……
    至84年間，因陳建城即園健商行與台糖有業務往來，由園健
    商行隱名合夥人游啟明提供大眾銀行1,000 萬元履約保證書
    ，用以擔保園健商行之貨款債務，及至同年8 、9 月間游啟
    明退夥，要求取回該1,000 萬元保證書，陳建城方要求以系
    爭抵押不動產再設第二順位300 萬元，另再以陳吳麗儼另筆
    不動產設定600 萬元最高限額抵押權，連同原有之100 萬元
    抵押權計1,000 萬元，合意擔保陳建城貨款債務，用以取回
    1,000 萬元保證書（本院91年上字第278 號卷15頁正、反面
    ），並據提出他項權利證明書、抵押權設定契約書、84年9
    月25日陳建城即園健商行申請書、保證書、協議書、台糖公
    司產品開發處埔里食品部84年9 月29日函、抵押權設定書、
    鳳山地政事務所90年9 月12日函等件為證（屏院91年訴字第
    564 號卷100 至110 頁），被上訴人所為上開陳述及所提證
    據，核與當時台糖公司承辦之人員何滄所證：81年當初負
    責人是陳吳麗儼要與台糖作飲料買賣，所以先設100 萬元抵
    押權，84年要擴大生意，由園健商行合夥人游啟明提供
    1,000 萬元保證書，後來他們拆夥，我們要他們增加保證擔
    保品，故由陳吳麗儼提供他的土地設600 萬元抵押，另乙○
    ○○增加300 萬元抵押權，加起來才會1,000 萬元，我雖未
    找過乙○○○，但找過陳建城及陳吳麗儼，代書是他們找的
    ，設定好才交給我，我未曾與乙○○○接觸，陳建城與陳吳
    麗儼他們沒有說乙○○○要做連帶保證人，但有設定等語相
    符（屏院91年訴字第564 號卷90、91頁）。84年為兩造辦理
    該300 萬元抵押之代書陳美洲及代書事務所職員黃淑君亦證
    陳：是台糖拿先前設定100 萬元的該份給我看，要我比照辦
    理，是雙方皆委伊辦理，設定契約書部分，先由乙○○○蓋
    章後，再郵寄到台糖公司，台糖用印後，再寄給我，交由跑
    外面的黃淑君辦理，當事人沒跟我們講為什麼債務人要寫乙
    ○○○（本院91年上字第278 號卷82至85頁）。從上述各情
    及事件始末之過程綜合觀察，被上訴人之承辦人員從未與上
    訴人有過接觸，上訴人雖提供系爭不動產供擔保陳建城之貨
    款債務，但從未曾向被上訴人表示擔任陳建城貨款債務之連
    帶保證人，故而被上訴人前於請求塗銷抵押權設定登記乙案
    中，所述「實際上債務人為陳建城，乙○○○僅為義務人，
    登記時以乙○○○為債務人兼義務人，實係代書辦理設定時
    錯誤所致」，足信真實。
  (二)被上訴人雖以：陳建城曾於被訴詐欺乙案（南投地檢署85年
    偵字第3158號）應檢察官偵訊時，陳述「乙○○○是連帶保
    證人」，代書陳美洲亦於該偵案中證陳「是乙○○○與陳建
    城和台糖之黃先生一起到我事務所委託我辦理抵押權設定登
    記」，可見上訴人確實同意擔任陳建城向被上訴人購貨之連
    帶保證人等語抗辯。經查：
  1.矧陳建城於85年應檢訊時固曾應稱：「（為何他項權利證明
    書上之債務人是乙○○○？）乙○○○是連帶保證人」（85
    年偵字第3158號卷47頁），然微論上開陳述係被上訴人以「
    陳建城所設定之抵押權，竟非列自己為債務人，而列乙○○
    ○為債務人，以規避債務」為由，對陳建城提出犯詐欺罪之
    告訴，陳建城在該案所為或為避罪之詞，已難盡信為真。就
    此，陳建城嗣在屏東地院91年訴字第564 號債務人異議之訴
    事件中證述：「（設定）過程我則不知道」、「（對於偵查
    中所言，你媽媽作連帶保證人是什麼意思？）我只是陳述我
    的意思，他是當我父親的保證人」、「（你是否有聽到你媽
    媽要做你爸爸的連帶保證人？）沒有」、「（沒有聽過，為
    何會如此說？）我當時是說提供我太太當保證人」、「（當
    時乙○○○有否要做你的連帶保證人？）當初做生意，係以
    現金設定，並無連帶保證人之保證」（屏院91年訴字第564
    號卷88、89頁），在同一案件中，上訴人本人亦經法院依民
    事訴訟法第367 條之1 當事人訊問之規定具結為陳述，於對
    造訴訟代理人訊以「為何要設定抵押權予被告（台糖公司？
    ）應稱「我先生說有在做生意，所以要設定給人家，但沒有
    告訴我說要作連帶保證人」（同上卷87頁），徵諸經驗定則
    ，社會上固不乏有第三人為擔保他人債務而提供抵押物兼作
    連帶保證人之例，但通常在抵押契約上例會列有主債務人，
    另再將該提供抵押物之第三人列為義務人兼連帶保證人，然
    斷無不列真正之主債務人，而將抵押物提供人兼作連帶保證
    人者單獨列為僅有之債務人之例，則綜合上開之說明，及被
    上訴人在前案所陳「實際上乙○○○僅為義務人」諸情，自
    不能徒以陳建城在其被告詐欺乙案中，所為突兀一語，執而
    認上訴人係陳建城之連帶保證人。
  2.被上訴人與陳建城係於84年6 月1 日簽訂經銷合約書，經銷
    台糖保久調味乳、蘆筍汁，申購產品以現金繳納或依台糖公
    司所訂以遠期支票申購貨品暫行辦法規定辦妥保證手續，開
    60天期票訂購（一審卷69、70頁），且有被上訴人開立之統
    一發票13紙記載園健商行（即陳建城）以支票申購方式購買
    （本院卷20至32頁），足認陳建城經銷被上訴人貨品，係由
    上訴人提供系爭抵押物後，由園健商行以遠期支票購貨。上
    訴人與陳建城與被上訴人間於84年6 月間始成立經銷關係，
    上訴人亦因而於同年9 月間設定登記最高限額300 萬元之抵
    押權予被上訴人，擔任物上保證之責，則先前上訴人於81年
    11月16日為被上訴人設定第一次抵押登記之目的，自非為陳
    建城經銷被上訴人貨品所提供，更非陳建城之連帶保證人。
    據上開證人何滄所證，及代書陳美洲所述台糖人員要伊比
    照該設定100 萬元抵押之方式辦理各情以觀，該84年間之抵
    押權既係台糖公司循第一次設定抵押權之方式辦理，此外並
    無他意，上訴人提供該300 萬元最高限額抵押之設定，純為
    以該房地擔保陳建城之貨款債務而已。按連帶債務之成立，
    除當事人間有明示外，惟以法律有規定者為限，而所謂明示
    之意，須於債權人與債務人間明白表示之。本件被上訴人據
    以主張所提之證據，均未能證明上訴人有同意充當陳建城之
    連帶保證人情事，上訴人僅係提供系爭不動產為陳建城貨款
    債務之物上擔保，不能因設定契約書上記載上訴人為唯一之
    債務人，據而認其係陳建城之連帶保證人。被上訴人主張上
    訴人係連帶保證人，即無足採。
  (三)本件之另一爭點為「有無爭點效」之適用？
  1.兩造先前自89年間起，有二起訴訟，一為屏東地院89年度訴
    字第495 號，上訴人訴請塗銷系爭不動產於81年、84年間所
    設定之抵押權登記，二為同法院91年度訴字第564 號上訴人
    對被上訴人提起之債務人異議之訴事件，該二事件上訴人均
    遭敗訴之判決確定，各該判決對上訴人是否為陳建城之連帶
    保證人，在理由中有不同程度之著墨（見本院卷93至100 頁
    ）。
  2.民事判決理由中之判斷，有無拘束力？有主張在一定條件下
    承認判決理由中之判斷，應有拘束力，即所謂「爭點效」理
    論。在我國民事訴訟實務上，固有持「法院於確定判決理由
    中，就訴訟標的以外當事人主張之重要爭點，本於當事人辯
    論之結果，已為判斷時，除有顯然違背法令之情形，或當事
    人已提出新訴訟資料，足以推翻原判斷之情形外，應解為在
    同一當事人就與該重要爭點有關所提起之他訴訟，法院及當
    事人對該重要爭點之法律關係，皆不得作相反之判斷或主張
    ，以符民事訴訟上之誠信原則」之看法者（如最高法院84年
    台上字第2530號、92年台上字第2460號等判決），惟亦有以
    「民事確定判決之既判力並不及於判決理由，故確定判決中
    就訴訟標的以外之事項有所判斷，除民事訴訟法第402 條第
    2 項規定情形外，當事人於新訴訟以之用作攻擊防禦方法，
    法院並不受確定判決就該事項判斷之拘束」、「原判決認兩
    造間另案……，於確定判決中所為之判斷，上訴人不得再作
    相反之主張，不啻謂另件確定判決理由中就重要爭執所為之
    判斷，對本件訴訟亦有拘束力，揆諸首揭說明，於法自欠允
    洽」見解者（最高法院92年台上字第2386號、94年台上字第
    1933號等判決），即實務上法律審對此問題，見解不一。本
    院以民事訴訟法於89年之修正，為達集中審理之目標，而有
    爭點之整理、協議之規定，當事人就其主張之爭點，經依民
    事訴訟法第270 條之1 第1 項第3 款或第2 項為爭點協議者
    ，原則上即應受其拘束，是當事人如就訴訟標的以外之重要
    事項，經協議列為重要爭點，法院於調查證據前，亦將訴訟
    有關之爭點曉諭當事人，於訴訟中就此重要爭點，經兩造充
    分為攻擊、防禦，法院本於當事人辯論之結果為判斷時，除
    顯然違背法令，或有悖公平情形外，同一當事人就與該兩造
    曾協議之重要爭點有關所提起之他訴訟，因無悖當事人預期
    ，且已充分攻防，故法院及當事人對該重要爭點之法律關係
    ，自不得再作相反之判斷或主張，以符新制之精神；反之，
    若不符上述之情形，自不受拘束。經查：
  (1)兩造先前之請求塗銷抵押權設定登記事件，上訴人係起訴主
    張其非債務人，被上訴人則抗辯債務人實為訴外人陳建城，
    上訴人僅為義務人，係因代書辦理設定時錯誤所致（見屏院
    89年訴字第495 號第6 頁起訴狀，及55、56頁答辯狀及93至
    94頁辯論筆錄），該案件係行一次準備程序及言詞辯論期日
    ，並無依民事訴訟法第270 條之1 使兩造成立爭點協議，並
    將上訴人是否為陳建城之連帶保證人列為爭點曉諭當事人，
    業據本院調閱該卷審閱無訛，則該判決對上訴人是否擔任陳
    建城之連帶保證人乙事，理由中所為判斷，自不足以在本件
    拘束本院之判斷。
  (2)又該判決無視被上訴人所抗辯「前述設定抵押權，雖均以原
    告（即上訴人）為債務人兼義務人，惟實係代書辦理設定時
    之錯誤所致，實際上債務人為陳建城，原告僅為義務人」、
    「原應配合辦理抵押權更正，方屬允當」之主張，竟認「兩
    造曾合意就陳建城對被告之債務負連帶保證責任」，為上訴
    人敗訴之理由，有就當事人抗辯事實之外認定事實之違背法
    令情事。況該判決對「兩造間就陳建城之債務是否應負連帶
    保證責任」之認定，亦非有法律上之確信，此見該判決中復
    以「『縱認兩造間並無任何債務關係存在』，然系爭最高限
    額抵押權之存續期間……至114 年8 月31日止，……尚不得
    於存續期間屆滿前終止契約而享有塗銷抵押權設定登記之權
    利」（見屏院89年訴字第495 號判決第5 頁第13行以下）為
    理由自明，法院對自為之判斷，既以模稜兩可之理由為判斷
    之依據，徵諸上開說明，自不應認該判決視「上訴人是否為
    陳建城之連帶保證人」為重要爭點，使嗣後之訴訟法院，受
    該判斷之拘束。
  (3)另件兩造間債務人異議之訴事件，雙方於第一審時，合意以
    「乙○○○是否為陳建城之連帶保證人」為爭點（屏院91年
    訴字第564 號卷73頁），第一審判決亦以此為重要爭點為判
    斷，認被上訴人未能證明上訴人有明示擔任連帶保證人，而
    為上訴人勝訴之判決，惟上訴第二審，卻經第二審以「上開
    確定判決（按：即屏院89年訴字第495 號）就兩造間之重要
    爭點即乙○○○是否同意擔任陳建城向台糖公司購買貨物之
    連帶保證人，……已判斷兩造間確實約定由乙○○○對陳建
    城與台糖公司間之貨款債務負連帶保證責任，……上開確定
    判決之判斷既未違背法令，……本院及兩造就上開確定判決
    意旨及所認定之重要爭點之法律關係，皆不得任作相反之判
    斷或主張」為由，將原判決廢棄，而為乙○○○敗訴之判決
    （本院91年上字第278 號判決；該案乙○○○提起上訴，經
    最高法院94年台上字第290 號以上訴不合法為由，從程序上
    為駁回上訴之裁定）。惟如前所述，前開屏院89年訴字第
    495 號既不足作為拘束嗣後「有關乙○○○是否擔任陳建城
    向台糖公司購貨之連帶保證人」判斷之依據，則本院91年上
    字第278 號徒以該爭點已足拘束法院之判斷，自非的論，揆
    諸前揭說明，在本事件本院自不受拘束。被上訴人執本院應
    受「爭點效」適用之拘束，不得作與上開二確定判決相反判
    斷之抗辯，自不足採。
六、綜上，被上訴人主張上訴人係陳建城對伊所負貨款債務之連
    帶保證人，本院審核其所提證據，綜合全辯論意旨，認不足
    以證明其主張為真實，從而其以上訴人應負連帶保證人責任
    ，請求給付4,335,994 元本息，自非有據，不應准許（至其
    以抵押權人之地位，拍賣擔任義務人即上訴人所提供之系爭
    房地，非本件審判之範圍）。原審未細繹最高法院84年度台
    上字第253 號事件，與本事件及先前所涉各該事件有所差異
    ，徒執最高法院上開不同事實之判決意旨，作為本事件之法
    院不得作與屏東地院89年訴字第495 號、本院91年上字第
    278 號確定判決中理由所敘為相反之判斷，為上訴人敗訴之
    論據，自屬違誤。上訴論旨，指摘原判決不當，求予廢棄改
    判，為有理由，應由本院將原判決廢棄，駁回被上訴人在第
    一審之訴及假執行之聲請。
據上論結，上訴為有理由，依民事訴訟法第450 條、第78條，判
決如主文。
中    華    民    國    95    年    6     月    21    日
                            民事第六庭
                                審判長法官  許明進
                                法      官  謝肅珍
                                法      官  朱玲瑤
以上正本證明與原本無異。
如對本判決上訴，須於判決送達後20日內向本院提出上訴狀，其
未表明上訴理由者，應於上訴後20日內向本院提出上訴理由書（
均須按他造當事人之人數附繕本）。上訴時應提出委任律師或具
有律師資格之人之委任狀，並依附註條文規定辦理。
中    華    民    國    95    年    6     月    22    日
                                書  記  官  鄭翠芬
附註：民事訴訟法第466 條之1 ：
對於第二審判決上訴，上訴人應委任律師為訴訟代理人，但上訴
人或其法定代理人具有律師資格者，不在此限。
上訴人之配偶、三親等內之血親、二親等內之姻親，或上訴人為
法人、中央或地方機關時，其所屬專任人員具有律師資格並經法
院認適當者，亦得為第三審訴訟代理人。
第1 項但書及第2 項情形，應於提起上訴或委任時釋明之。
                                                     K


司法院資訊處製作；財團法人民間司法改革基金會備份。
